【裁判字號】    89,台上,2083
【裁判日期】    890915
【裁判案由】    確認債權不存在
【裁判全文】
最高法院民事判決                              八十九年度台上字第二○八三號
    上  訴  人  甲○○
    訴訟代理人  李在琦律師
    被 上訴 人  太平洋建設股份有限公司
    法定代理人  章啟光
    訴訟代理人  梁穗昌律師
右當事人間請求確認債權不存在事件，上訴人對於中華民國八十九年五月八日台灣高
等法院第二審更審判決（八十八年度重上更(一)字第一一八號），提起上訴，本院判決
如左：
    主  文
上訴駁回。
第三審訴訟費用由上訴人負擔。
    理  由
本件上訴人起訴主張：坐落台北市信義區（原為松山區○○○段四小段第九四、一四
二地號，面積分別為○點二八九八公頃及○點一七八一公頃土地（嗣於八十年二月十
九日因徵收而分割為九四地號○點一六六七公頃、九四之三地號○點一二三一公頃、
一四二地號○點○八五二公頃、一四二之一地號○點○九二九公頃，下稱系爭土地）
原為楊文煌（即祭祀公業楊繼昌公完竹派管理人）所有。詎楊文煌與被上訴人通謀虛
偽意思表示在第一審法院成立調解，由楊文煌將系爭土地登記簿所載管理人變更為楊
文煌名義後，設定地上權於被上訴人，地上權存續期限永久，地租總額係新台幣（下
同）八千萬元，並以該調解筆錄於民國七十五年四月四日以松山字第一五三一九號收
件，就系爭土地所有權全部，於七十五年七月三十日設定登記永久地上權，權利價值
（現已更正為地租）八千萬元於被上訴人（下稱系爭地上權）。嗣伊經法院判決確定
取得系爭土地所有權，惟系爭土地因伊與訴外人胡圳榕於七十三年五月一日訂有合建
契約（應將土地信託登記於胡某），及胡圳榕與胡崇仁間之債權債務關係，胡崇仁竟
持其對胡圳榕之執行名義聲請強制執行，將系爭土地所有權之六○分之五九由楊文煌
（祭祀公業）移轉為伊所有，再以法院囑託移轉輾轉登記為胡圳榕所有，再由胡崇仁
為查封登記。嗣查封塗銷後胡圳榕以「土地合建權利」轉讓為由，復與南寶樹脂化學
工廠股份有限公司（下簡稱南寶公司）立約，由南寶公司受讓胡圳榕對伊之「土地合
建權利」，而相約由胡圳榕將該六○分之五九土地權利以「買賣」之不實原因，於八
十年七月十七日將土地應有部分一二○分之五九（即各二分之一）移轉登記於南寶公
司及被上訴人。被上訴人未付分文即取得上開土地所有權。退萬步言，其亦僅取得土
地之「合建權利」，其非取得系爭土地之所有權，是伊對系爭九四及一四二地號土地
自屬真正之所有權人，雖系爭土地於八十年二月十九日因公用徵收而分割為九四、九
四之三、一四二及一四二之一地號等四筆土地，然伊對該四筆土地仍為真正之所有權
人，且其中九四之三及一四二之一地號土地因公用而為台北市政府徵收，該徵收土地
之地價補償費及加成補償費之受取人為伊，惟該土地因設有地上權涉有紛爭，而由台
北市政府地政處將補償費以八十三年度存字第七三四號及七三五號分別提存於台灣台
北地方法院提存所，並以被徵收土地之土地登記簿之記載，將受取提存物附有條件為
：「向太平洋建設股份有限公司（即被上訴人）設定有地上權捌仟萬元整（實為地租
八千萬元），請代為清償或取具地上權同意塗銷證明文件方可給付提存物」。然被上
訴人就前開土地所為之地上權設定登記完全虛偽不實，被上訴人亦無地租八千萬元支
出之事實，伊為取回該補償費，自有確認該八千萬元債權不存在之必要等情。求為確
認被上訴人之八千萬元債權不存在之判決（上訴人另請求被上訴人應同意伊領回上開
七三四、七三五號提存書所提存之補償費部分業經第一審判決其敗訴後，雖提起上訴
嗣又撤回；及請求塗銷地上權部分第一審判決其敗訴，雖提起上訴，經更審前第二審
駁回，最高法院維持該部分判決確定）。
被上訴人則以：上訴人明知前開第七三四號、七三五號提存書所提存徵收補償費業經
台北市政府以八十七年度取字一五九三號、一五九六號取回提存請求書取回，顯已無
提起訴訟之必要，上訴人並表示撤回，全案終結。又提存書之附加條件係提存人台北
市政府依職務而為，非得以本件民事訴訟除去，亦無提起確認之訴之必要等語，資為
抗辯。
原審審理結果，以：按原告將原訴變更新訴，實質上係以訴之變更合法為條件而撤回
原訴，訴之變更不合法者，法院除以裁定駁回新訴外，仍應就原訴調查裁判。本件上
訴人於八十九年二月二十一日具狀表示撤回起訴聲明之「請求確認臺北地方法院八十
三年度存字第七三四號、七三五號提存書上『對待給付標的及其他受取提存物所附之
條件』欄內加列之：被上訴人得向上訴人求償地上權權利金八千萬元之債權不存在」
部分，惟該狀紙內同時主張：但對於尚提存於台北地方法院提存所（八十三年度存字
第七三三號）之土地徵收補償費，上訴人仍有訴請提存物受取人祭祀公業楊繼昌公完
竹派將其受取權讓與伊之請求權存在，具有利害關係人身份，仍得繼續訴請確認被上
訴人因地上權登記關係所享之債權不存在，並依（修正前）民事訴訟法第二百五十六
條第三款之意旨，將確認之訴部份之聲明變更為：「上訴人代祭祀公業楊繼昌公完竹
派之位，請求確認臺北地方法院提存所八十三年度存字第七三三號提存書上『對待給
付標的及其他受取提存物所附之條件』欄內加列之被上訴人得向祭祀公業求償地上權
權利價值八千萬元之債權不存在」，則上訴人真意顯係主張訴之變更，以他項聲明代
最初之聲明，經審認其訴之變更不合法，另以裁定駁回之。惟揆諸前開說明，仍應就
原訴裁判之，被上訴人爭執上訴人之原訴業經撤回不存在云云，尚不足採，合先明
。次按民事訴訟法第二百四十七條所謂即受確認判決之法律上利益，係指因法律關係
之存否不明確，致原告在私法上之地位有受侵害之危險，而此項危險得以對於被告之
確認判決除去之者而言，最高法院四十二年台上字第一○三一號判例可資參照。然查
，系爭土地徵收程序業經撤銷，有被上訴人提出之台北市政府捷運工程局八十七年六
月三日北市捷權字第八七二一一六七○○○號函、內政部八十七年四月七日台（八七
）內地字第八七○四一八○號函附卷可稽，而上開徵收補償款即第七三四、七三五號
提存款已由台北市政府地政處取回，撥還捷運工程局，復有該處八十九年一月十九日
北市地四字第八九二○一四四六○○號、八十九年二月十七日北市地四字第八九二○
四一二五○○號函足憑，並為上訴人自認。則提存款既不存在，上訴人已無領取權利
可言，該提存附帶受取條件亦成過去，上訴人之請求難謂有何即受確認判決之法律上
利益。第一審為上訴人敗訴之判決，其理由雖有不同，結論則無二致，仍應維持云云
。為其心證之所由得，爰維持第一審關此部分所為上訴人敗訴之判決，駁回其上訴，
核無違誤。末查，上訴人請求被上訴人塗銷前開九四、一四二地號地上權登記部分，
業經三審駁回上訴人之請求確定，上訴人自不得再予以爭執。上訴論旨，猶執陳詞，
就原審取捨證據、認定事實之職權行使，指摘原判決違背法令，求予廢棄，非有理由
。
據上論結，本件上訴為無理由。依民事訴訟法第四百八十一條、第四百四十九條第一
項、第七十八條，判決如主文。
中      華      民      國    八十九    年      九      月     十五     日
                              最高法院民事第三庭
                                  審判長法官  范  秉  閣
                                        法官  朱  建  男
                                        法官  許  澍  林
                                        法官  鄭  玉  山
                                        法官  陳  淑  敏
      右正本證明與原本無異
                                              書  記  官
中      華      民      國    八十九    年      十      月      二      日


司法院資訊處製作；財團法人民間司法改革基金會備份。
